臺灣高等法院高雄分院刑事判決　　　　 94年度上訴字第215號
上　訴　人
即　被　告　甲○○
上列上訴人因違反公司法等案件，不服臺灣高雄地方法院93年度
易字第1590號中華民國94年1月11日第一審判決（起訴案號：臺
灣高雄地方法院檢察署93年度偵緝字第1699號），提起上訴，本
院判決如下：
    主  文
原判決撤銷。
甲○○公司負責人，公司應收之股款，股東並未實際繳納，而以
申請文件表明收足，處拘役伍拾日，如易科罰金，以參佰元折算
壹日。
    事  實
一、甲○○係設於高雄縣岡山鎮○○○街107 號1 樓「永旭債務
    處理有限公司」（下稱永旭債務公司）負責人，明知公司申
    請設立登記時，每位股東均應實際繳納股款，不得僅以申請
    文件表明收足，竟於永旭債務公司申請設立登記時，未向股
    東甲○○、戴明吉（更名為戴三麒）、葛秋香、許清直及孫
    長城收取股款，為求順利取得存款證明，俾便辦理公司設立
    登記，乃於民國89年8 月25日前之某日，向不知情之劉秀花
    借款新臺幣（下同）100 萬元，並於89年8 月25日，將該金
    額存入永旭債務公司籌備戶設於中國國際商業銀行岡山分行
    之帳戶（帳號：00000000000 號）內。嗣取得存款證明後，
    甲○○即於同年8 月28日將資金匯出，返還劉秀花，並委託
    不知情之啟泰企業管理顧問有限公司（下稱啟泰公司）成年
    職員李榮瑤辦理公司設立公司登記，因啟泰公司並無會計師
    資格，李榮瑤乃委託佳新聯合會計師事務所辦理，俟由該會
    計師事務所不知情之高文治會計師出具「設立登記資本額查
    核報告書」、「股東繳納股款明細表」、「資產負債表」及
    「中國國際商業銀行存摺影本」等文件，表明已收足股東甲
    ○○出資50萬元、股東許清直出資35萬元及股東戴明吉（更
    名為戴三麒）、葛秋香、孫長城各出資5 萬元之事實，而於
    89年8 月30日向經濟部中部辦公室申請公司設立登記，並經
    核准登記在案。
二、案經臺灣高雄地方法院檢察署檢察官簽分偵查起訴。
    理  由
一、訊據上訴人即被告甲○○（下稱被告）矢口否認有違反公司
    法之犯行，辯稱：伊未繳納股款，亦未向戴明吉、葛秋香、
    許清直及孫長城等人收取股款，開戶後，公司存摺及印章均
    由劉秀花取走，惟本件股款領取時間是在公務員核准永旭債
    務公司設立之前，故問題是會計師及審核公務員沒有核實審
    核，不能究責於被告云云。經查：
  (一)按被告以外之人（包括證人、鑑定人、告訴人、被害人及共
    同被告等）於審判外之陳述雖不符刑事訴訟法第159 條之1
    至之4 等四條之規定，而經當事人於審判程序同意作為證據
    ，法院審酌該言詞陳述或書面陳述作成時之情況，認為適當
    者，亦得為證據；當事人、代理人或辯護人於法院調查證據
    時，知有刑事訴訟法第159 條第1 項不得為證據之情形，而
    未於言詞辯論終結前聲明異議者，視為有前項之同意，同法
    第159 條之5 定有明文。立法意旨在於傳聞證據未經當事人
    之反對詰問予以核實，原則上先予排除。惟若當事人已放棄
    反對詰問權，於審判程序中表明同意該等傳聞證據可作為證
    據；或於言詞辯論終結前未聲明異議，基於尊重當事人對傳
    聞證據之處分權，及證據資料愈豐富，愈有助於真實發見之
    理念，且強化言詞辯論主義，使訴訟程序得以順暢進行，上
    開傳聞證據亦均具有證據能力。
  (二)本件理由一之(三)所列書證，其性質雖屬傳聞證據，惟本院審
    判程序中，被告及檢察官均同意作為證據，依上開說明，本
    件理由一之(三)所列之書證均具有證據能力。
  (三)被告係設於高雄縣岡山鎮○○○街107 號1 樓「永旭債務公
    司」之名義負責人，股東除被告外，另有戴明吉、葛秋香、
    許清直及孫長城等人，另89年8 月25日，永旭債務公司籌備
    戶設於中國國際商業銀行岡山分行之帳戶（帳號：00000000
    000 號）內，曾存入資金100 萬元，而該資金於同年8 月28
    日旋遭匯出，嗣由佳新聯合會計師事務所不知情之高文治會
    計師出具「設立登記資本額查核報告書」、「股東繳納股款
    明細表」、「資產負債表」及「中國國際商業銀行存摺影本
    」等文件，表明已收足股東甲○○出資50萬元、股東許清直
    出資35萬元及股東戴明吉、葛秋香、孫長城各出資5 萬元之
    事實，而於89年8 月30日向經濟部中部辦公室申請公司設立
    登記，並經核准登記在案等情，除為被告所不爭執之事項外
    （詳原審卷第31頁至第33頁），並有經濟部93年2 月26日經
    授中字第09331724670 號函附設立登記資本額查核報告書、
    股東繳納股款明細表、資產負債表、永旭債務公司設立登記
    表及中國國際商業銀行存摺影本等文件；中國國際商業銀行
    岡山分行93年3 月19日中岡文字第036 號函附客戶存款資料
    明細表附偵查卷可參（詳93年度他字第160 號卷第29頁至第
    38頁、第48頁至第49頁），是此部分事實，應堪認定。
  (四)被告向許清直及孫長城表示要成立公司，並經其等同意成為
    股東，然該股東實際上均未出資，僅係人頭，而公司所需資
    金100 萬元，係被告向劉秀花借款後，再存入永旭公司籌備
    戶設於中國國際商業銀行岡山分行之帳戶內，嗣被告委託不
    知情之啟泰公司職員李榮瑤辦理公司設立公司登記，因啟泰
    公司並無會計師資格，李榮瑤乃委託佳新聯合會計師事務所
    辦理，公司設立登記後，李榮瑤即將公司印章交付被告等情
    ，業據證人許清直、孫長城於原審證述明確（詳原審卷第64
    頁至72頁）；證人劉秀花、李榮瑤亦於原審證述綦詳（詳原
    審卷第73至80頁）。因被告嗣於原審改稱：公司成立後，他
    們都未參與運作，故不知事情原委，他們只同意擔任股東等
    語（詳原審卷第76頁第8 行以下）；且被告於原審又自承：
    戴明吉、葛秋香、孫長城係其找來，均未出資等語（詳原審
    卷第31頁倒數第2 行），足見永旭債務公司係由被告成立，
    並委託辦理設立登記，非許清直要求成立，股東雖由被告招
    募，但實際均未出資，公司資金係向劉秀花借貸後，存入前
    開帳戶內甚明，是被告於原審辯陳：係許清直表示要成立公
    司，資金是由許清直籌措，而由劉秀花至銀行存款，開戶後
    ，公司存摺及印章均由劉秀花取走，劉秀花何時存款、提款
    ，皆不清楚，伊僅係人頭等語，應與事實不符，尚難採信。
  (五)基於上開事實，並參以永旭債務公司籌備戶設於中國國際商
    業銀行岡山分行之帳戶內，雖於89年8 月25日開戶同日，曾
    存入資金100 萬元，然該資金於同年8 月28日旋遭匯出，已
    如前述，因該資金於3 日內即遭匯出，且於永旭債務公司於
    89年8 月30日向經濟部申請設立登記前匯出，實與公司資本
    維持制度之常態不符，足徵被告並未向股東募集股金，亦無
    募集股金之意思，其借款之目的係欲取得資金證明文件，俾
    便辦理公司設立登記，方於取得資金證明後，旋將該款項匯
    出返還劉秀花。
  (六)至於證人李榮瑤雖於原審證稱：不清楚公司法相關登記條文
    等語（詳原審卷第78頁），而被告亦辯稱：伊不瞭解公司法
    出資相關規定，李榮瑤並未盡告知義務，且本件股款領取時
    間是在公務員核准永旭債務公司設立之前，故問題是會計師
    及審核公務員沒有確實審核，不能究責於被告云云。惟查，
    證人李榮瑤於原審證稱：曾向被告表示公司需有資金等語（
    詳原審卷第79頁），被告於原審亦供稱：伊直覺認為股東皆
    應繳股金等語（詳原審卷第30頁），而公司設立時股東出資
    係基本之事，證人李榮瑤縱不知公司法相關登記條文，其既
    向被告表明股東出資之事，被告亦直覺認為股東應該出資，
    足認被告委託辦理公司設立登記時，應知股東必須繳納股金
    無訛。再者，公司法第9 條第3 項立法原意，在於防止虛設
    公司及防範經濟犯罪之發生，祇須公司應收之股款，股東並
    未實際繳納，而公司負責人以申請文件虛偽表明收足者，即
    已成立（最高法院92年台上字第5617號判決意旨參照）。至
    於會計師及審核公務員沒有確實審核，至多僅能證明會計師
    及承辦公務員未盡確實審核之行政疏失責任而已，不能藉此
    解免上開刑責，足見被告此部分辯解，亦不可採信。
二、被告甲○○係「永旭債務處理有限公司」負責人，公司應收
    之股款，股東並未實際繳納，而以申請文件表明收足，核其
    所為，係違反修正前公司法第9條第3項之罪。被告行為後，
    公司法已於90年11月12日經總統修正公布，並於同年月14日
    生效施行，其中第9條第3項原規定「公司應收之股款，股東
    並未實際繳納，而以申請文件表明收足，或股東雖已繳納而
    於登記後將股款發還股東，或任由股東收回者，公司負責人
    各處5 年以下有期徒刑、拘役或科或併科新台幣6 萬元以下
    罰金」，現修正為同法笫9 條第1 項「公司應收之股款，股
    東並未實際繳納，而以申請文件表明收足，或股東雖已繳納
    而於登記後將股款發還股東，或任由股東收回者，公司負責
    人各處5 年以下有期徒刑、拘役或科或併科新臺幣50萬元以
    上250 萬元以下罰金」，罰金刑由原6 萬元提高為新臺幣50
    萬元以上250 萬元以下，因此新舊法比較結果，依刑法第2
    條第1 項但書規定，自應適用對被告較為有利之修正前公司
    法第9 條第3 項之規定。被告利用不知情之成年人李榮瑤、
    高文治犯前開罪名，應成立該罪之間接正犯。
三、原審予以論罪科刑，固非無見；惟查，(一)被告利用不知情之
    成年人李榮瑤、高文治犯罪，為間接正犯，已如前述，原判
    決就此漏未說明，自有未合；(二)本件被告行為後，刑法第41
    條已於90年 1月10日修正公布，並於同年月12日生效施行，
    而修正公布之刑法第41條第1項所規定者， 係將修正前原所
    規定犯最重本刑3年以下有期徒刑之罪，而受6個月以下徒刑
    或拘役之宣告得易科罰金之要件，修改為犯最重本刑為5 年
    以下有期徒刑之罪，而受6 個月以下有期徒刑或拘役之宣告
    得易科罰金之要件，依後述最高法院29年上字第525 號判例
    意旨，關於易科罰金之法律並無比較新舊法之問題，應一律
    適用新法；原判決理由三則說明此部分比較新舊法，依刑法
    第2條第1項前段規定，應適用有利於被告之修正後刑法第41
    條第1 項，亦有未洽；被告上訴意旨否認犯罪，雖無理由，
    惟原判決既有上開可議之處，仍屬無可維持，應予撤銷改判
    。審酌被告未募集股金，且明知股東亦未繳納股金，竟以申
    請文件表明收足，向經濟部申請設立登記，影響主管機關管
    理公司之正確性，行為實有可議之處，並參以本件查無政府
    機關以外之他人因永旭債務公司違反公司法規定而受有損害
    等一切情狀，仍如原審量處如主文所示之刑，並諭知易科罰
    金之折算標準。
四、本件被告行為後，刑法第41條已於90年1 月10日修正公布，
    並於同年月12日生效施行，修正公布之刑法第41條第1 項所
    規定者，係將修正前原所規定犯最重本刑3 年以下有期徒刑
    之罪，而受6 個月以下徒刑或拘役之宣告得易科罰金之要件
    ，修改為犯最重本刑為5 年以下有期徒刑之罪，而受6 個月
    以下有期徒刑或拘役之宣告得易科罰金之要件，惟按刑法第
    2 條第1 項但書適用有利於行為人之法律時，除有特別規定
    ，及事關執行如易服勞役、易科罰金、易以訓誡、數罪併罰
    之定執行刑及緩刑等，不應適用舊法者外，既認行為時法律
    有利於行為人，即不容對於其他關係條文，復參用裁判時法
    ，以紊系統，最高法院29年上字525 號著有判例可資參照，
    是關於易科罰金之法律並無比較新舊法之問題應一律適用新
    法，併此敘明。
五、不另為無罪判決部分：
　(一)公訴意旨另以：被告係永旭債務公司負責人，其明知公司申
　  請設立登記時，每位股東均應實際繳納股款，不得僅以申請
    文件表明收足，竟未向股東收取股款，乃於89年8 月25日調
    借等同於該公司資本額100 萬元之現金，將之存入中國國際
    商業銀行活期存款帳戶後，並委託不知情之佳新聯合會計師
    事務所，據以製作公司之股東繳納股款明細表及資產負債表
    ，並出具設立登記資本額查核報告書，表示該公司確已向每
    位股東收足股款，再持向主管機關經濟部申請公司設立登記
    ，致使該主管機關承辦公務員誤以為股東已繳足股款，而將
    該等不實事項登載於所執掌之公司設立事項卡之公文書，核
    准公司設立登記併發給公司執照，足以生損害於經濟部辦理
    公司設立登記之正確性，迨永旭債務公司取得設立登記後，
    被告隨即於同年月28日以匯款方式提出100 萬元等情。因認
    被告另涉犯法第214 條使公務員登載不實罪嫌。
  (二)按犯罪事實應依證據認定之，無證據不得認定犯罪事實；又
    不能證明被告犯罪者，應諭知無罪之判決，刑事訴訟法第15
    4條第2項、第301條第1項前段分別定有明文。再認定被告有
    罪之事實，應憑證據，如未能發現相當之證據，或證據不足
    以證明，自不能以推測或擬制之方法，以為裁判之基礎；且
    認定犯罪事實所憑之證據，其為訴訟上之證明，須達於通常
    一般人均不致有所懷疑，而得確信其為真實之程度者，始得
    據為有罪之認定，倘其證明尚未達到此一程度而有合理之懷
    疑存在時，尚難為有罪之認定基礎；苟積極證據不足以為不
    利於被告事實之認定，即應為有利於被告之認定，更不必有
    何有利之證據（最高法院30年上字第816 號、40年台上字第
    86 號 、76年台上字第4986號判例參照）。
　(三)按刑法第214 條使公務員登載不實事項於公文書罪，須一經
　  他人之聲明或申報，公務員即有登載之義務，並依其所為之
    聲明或申報予以登載，而屬不實事項者，始足構成，若其所
    為之聲明或申報，公務員尚須為實質之審查，以判斷其真實
    與否，始得為一定之記載者，即非本罪所稱之使公務員登載
    不實。又公司法第388 條規定「主管機關對於公司登記之申
    請，認為有違反本法或不合法定程式者，應令其改正，非俟
    改正合法後，不予登記。」修正前第412條第1項規定「有限
    公司應於章程訂立後15日內，將左列事項，向主管機關申請
    為設立之登記：一、第101 條所列各款事項。二、繳足股款
    之證件。三、以現金以外之財產抵繳股款者，其姓名及其財
    產之種類、數量、價格或估價之標準。」同條第2 項規定「
    主管機關對於前項之申請，應派員檢查，並得通知公司限期
    申復。」依上開規定觀之，向主管機關申請為有限公司設立
    之登記，其於申請設立登記時，公司應收之股款是否確已繳
    足，主管機關應派員檢查，並得通知公司限期申復，亦即須
    為實質之審查，以判斷其真實與否，而非僅依其申請或聲明
    即為一定登載之形式審查，則有限公司負責人明知申請設立
    登記時，公司應收之股款並未繳足，仍以申請文件表明收足
    而使公務員將此不實事項予以登載， 應僅成立公司法第9條
    第3項前段之罪，無適用刑法第214條論罪之餘地，最高法院
    89年度臺非字第46號判決意旨參照。準此而論，依被告行為
    時之公司法規定（即89年8 月30日），有限公司應收之股款
    是否確已繳足，主管機關應派員檢查，並得通知公司限期申
    復，亦即須為實質之審查，以判斷其真實與否，而非僅依其
    申請或聲明即為一定登載之形式審查，因永旭債務公司係有
    限公司，有公司設立登記表附他字卷（第37頁）可參，是依
    前開判決要旨，該公司縱有股款未繳足之情事，被告應無使
    公務員登載不實犯嫌。此外，復查無其他積極證據足資證明
    被告有公訴人所指之此部分犯行，不能證明被告犯罪，該部
    分原應為無罪判決之諭知，惟因公訴人認此部分與前開違反
    公司法部分，具有牽連犯裁判上一罪關係，爰不另為無罪判
    決之諭知。
六、據上論結，應依刑事訴訟法第369 條第1 項前段、第364 條
    、第299 條第1 項前段，修正前公司法第9 條第3 項，刑法
    第11條前段、第2 條第1 項但書、第41條第1 項前段、罰金
    罰鍰提高標準條例第2 條，判決如主文。
本案經檢察官陳國全到庭執行職務。
中　　華　　民　　國　　94　　年　　4 　　月　　8 　　日
                  刑事第五庭    審判長法  官　曾永宗
                                      法  官  邱永貴
                                      法  官  陳明富
以上正本證明與原本無異。
如不服本判決應於收受本判決後10日內向本院提出上訴書狀，其
未敘述上訴理由者，並得於提起上訴後10日內向本院補提理由書
狀（均須按他造當事人之人數附繕本）「切勿逕送上級法院」。
中　　華　　民　　國　　94　　年　　4 　　月　　12　　日
　　　　　　　　　　　　　　　　　　　書記官　陳武悅
附錄本件判決論罪科刑法條：
修正前公司法第9條第3項
公司應收之股款，股東並未實際繳納，而以申請文件表明收足，
或股東雖已繳納而於登記後將股款發還股東，或任由股東收回者
，公司負責人各處5 年以下有期徒刑、拘役或科或併科新臺幣6
萬元以下罰金。
                                                      AH
